【裁判字號】    89,訴,1618
【裁判日期】    900620
【裁判案由】    遺產稅
【裁判全文】
臺北高等行政法院判決                            八十九年度訴字第一六一八號
                              .
    原      告  甲○○
    訴訟代理人  癸○○
                乙○○
    被      告  財政部臺灣省北區國稅局
    代  表  人  林吉昌（局長）
    訴訟代理人  壬○○
                辛○○
    參  加  人  丙○○
                丁○○
                己○○
    參加人兼右二人
    訴訟代理人  戊○○
右當事人間因遺產稅事件，原告不服財政部中華民國八十九年八月二日台財訴第00
00000000號訴願決定，提起行政訴訟。本院判決如左：
    主  文
原告之訴駁回。
訴訟費用由原告負擔。
    事  實
一、事實概要：
    緣原告之父謝完尾於八十五年八月二十九日死亡，由原告及參加人丁○○、戊○
    ○、己○○等五人共同繼承，經申請獲准展延後，於八十六年五月二十七日在展
    延期限內辦理遺產稅申報，經被告機關核定遺產總額新台幣（下同）一二三、四
    八九、八三○元，遺產淨額七一、三三六、二二一元，應納稅額二三、七四○、
    八五○元。原告不服，就（一）遺產投資公正煤氣行價額四○○、○○○元（二
    ）遺產坐落台北縣淡水鎮○○○段二三七之二二七地號土地及地上建物大仁街六
    十、六十之一、六十之二號房屋（下稱系爭不動產）（三）夫妻剩餘財產分配請
    求權金額（四）未償債務等四項，申請復查，獲准追減遺產投資公正煤氣行金額
    四○○、○○○元，變更核定遺產總額為一二三、○八九、八三○元，遺產淨額
    為七○、九三六、二二一元，應納稅額為二三、五七六、八五○元，原告仍表不
    服，提起訴願，經遭駁回，就其中（二）系爭不動產部分向本院提起行政訴訟。
二、兩造聲明：
    (一)原告聲明求為判決：
      訴願決定及原處分就系爭不動產部分所核課之遺產稅撤銷。
    (二)被告聲明求為判決：
      原告之訴駁回，訴訟費用由原告負擔。
三、兩造之爭點：
    參加人丙○○於婚姻關係存續中，向其父買受之系爭不動產，究應否認為係屬丙
    ○○之特有財產抑或依法應屬其夫之財產，而列入遺產核扣遺產稅。
    (一)原告主張之理由：
    1.查系爭不動產係原告之母即參加人丙○○於民國六十七年三、四月間向其父庚
      ○○（即原告外祖父）購得。庚○○將其所有土地與他人合建後，將分得之部
      分房屋及土地讓售給參加人丙○○，父女間之買賣與女婿謝完尾無關。況當時
      房地之價格便宜總價不過四、五十萬元左右，而丙○○自民國六十年起即獨立
      經營煤氣行事業有成，自非一般家庭主婦可並論，惟因事隔十九年有關證明文
      件早已失落，被告機關竟以原告無確切證明而否准認列非屬被繼承人之遺產，
      按任何民、刑事及稅法案件均有時效之規定，何以本件獨無。而況，即令丙○
      ○無法舉證，依遺產及贈與稅法第五條三親等內親屬間買賣視同贈與之規定觀
      之，也與被繼承人謝完尾無關，本件參加人丙○○主張為其原（特）有財產，
      被告機關若無反證，即應推定為丙○○之原（特）有財產，方符合法之正義。
    2.經查民國七十四年六月三日民法修正前夫妻財產制雖傾向男權，但只要妻能舉
      證，在無反證之情形下，即得認定為妻之原（特）有財產，此法理為被告機關
      於復查決定時所採認（見財政部台灣省北區國稅局復查決定書：依常理一般正
      常經營之營利事業應有盈餘所得，是自六十年六月迄六十六年十一月約六年半
      期間應可累積四十萬元之所得，故其六十六年增資四十萬元應符合修正前民法
      第一千零十三條第四款之規定，為妻之特有財產，是准予追減遺產額四十萬元
      ），何以購置不動產部分則一概否定此法理？若說被繼承人配偶丙○○無法舉
      證所購系爭不動產之相關之資金流程，而予否准；同理被繼承人謝完尾如當時
      亦無資金交付岳父庚○○流程可供查證，亦應否定系爭不動產為被繼承人謝完
      尾之遺產；夫無出資，僅憑妻未能提出資金流程，而強說妻之財產為夫所有，
      恐亦非法之原意。況父母子女間不動產之交易，本不等同無親屬關係間之交易
      ，此為一般常識之認知，也是遺產及贈與稅法第五條之立法理由。父母以買賣
      之名而行贈與之實，將不動產移轉給女兒，以杜兒子之口，實為民間常有之事
      ，且當年丙○○之父庚○○非僅過戶土地給長女丙○○一人，於同時亦移轉與
      丙○○相鄰之土地即淡水鎮○○○段二三七之二二八地號土地給次女黃春美，
      及二三七之二二九地號土地給養女黃碧雲，足證庚○○並非以一般市值賣土地
      給女兒們，當然絕不可能叫女婿們出錢，來破壞其為女置產之美意。在被告機
      關要求應有資金流程無以認定系爭房地丙○○之原（特）有財產，乃特陳明依
      遺產及贈與稅法第五條第六款之規定，當時丙○○與其父庚○○如果沒有價金
      支付之流程，即屬於視同贈與，也符系爭房地為丙○○之特有財產之法律認定
      要件。再查丙○○取得系爭土地時之移轉現值不過每平方公尺一、三三一元，
      合計該地總值僅一一四、四六六元，前營業增資四十萬元為合理累積，第二年
      其營業規模擴大，反而支付購置土地價款十一萬餘元則變成不合理，硬指是夫
      所有，前後矛盾令人費解！該宗父女間不動產交易，時日久遠，當時種種，難
      予舉證，稅法上之追訴期間也限七年，何獨本案得例外？同樣之法律案件，不
      以同樣之標準處理，於原告據實陳述時，反遭指責為「卸責」，被告機關之認
      知與心態顯有偏頗。請判如原告訴之聲明云云。
    (二)被告主張之理由：
    1.按「凡經常居住中華民國境內之中華民國國民死亡時遺有財產者，應就其在中
      華民國境內境外全部遺產，依本法規定，課徵遺產稅。」為遺產及贈與稅法第
      一條第一項所明定。次按「結婚時屬於夫妻之財產，及婚姻關係存續中夫妻所
      取得之財產，為其聯合財產，但依第一千零十三條規定，妻之特有財產，不在
      其內。」「聯合財產中，妻於結婚時所有之財產，及婚姻關係存續中因繼承或
      其他無償取得之財產，為妻之原有財產，保有其所有權。聯合財產中，夫之原
      有財產及不屬於妻之原有財產之部分，為夫所有。」分別為七十四年六月三日
      修正前民法第一千零十六條及第一千零十七條所明定。
    2.查系爭不動產被告機關初查以該等房地，均係於七十四年六月五日民法修正生
      效日前取得之財產，應併入被繼承人遺產總額課稅，而核定上開遺產價額計四
      、一一一、三○○元。原告不服，主張系爭房地為丙○○之原有財產，非被繼
      承人之財產，因丙○○自六十年起即獨立經營公正煤氣行事業，當時謝完尾任
      職美軍顧問團，公正煤氣行經營完全與其無關，其後更因營業量不斷增加，進
      而辦理增資擴大規模，足證丙○○有良好之經營及理財能力云云，系爭不動產
      雖均以被繼承人配偶丙○○名義登記，取得日期均在六十七年三、四月間，為
      原告所不爭，為查明該等財產是否確由丙○○所購置，於八十八年一月十九日
      北區國稅法第八八○○二八八八號函原告限期提示資金來源證明，迄未提示，
      按「夫妻未以契約訂立夫妻財產制者，除民法另有規定外，以法定財產制為夫
      妻財產制，而法定財產制即聯合財產中，夫之原有財產及不屬於妻之原有財產
      部分，為夫所有，民法第一千零十七條第二項定有明文。故夫妻於婚姻關係存
      續中所取得之財產，依法應屬夫所有，如妻主張其為特有財產，依舉證責任分
      配之原則，應由妻負舉證責任。」（參照最高法院著有七十年台上字第七二五
      號判例），是原告既無法舉證所購系爭不動產之相關資金流程，徒自主張丙○
      ○獨立經營公正煤氣行有自行置產之能力，自無可採。
    3.玆原告仍執前詞主張系爭不動產，為丙○○於六十七年三、四月間向其父庚○
      ○所購得，當時房地總價不過四、五十萬元左右，父女間之買賣與女婿謝完尾
      何干﹖即令未能舉證，僅可論視同贈與，也與被繼承人謝完尾無關，被告機關
      一則不顧事實，再則亦不遵法理，對同一法律案件，分採不同認定標準，被告
      機關若無反證，即應推定為丙○○之原﹙特﹚有財產，方符合法正義云云。查
      系爭不動產係於婚姻關係存續期間以妻丙○○之名義買賣取得，有土地登記簿
      影本附卷佐證，則按七十四年六月三日修正前民法第一千零十七條規定，應屬
      夫所有，如妻主張為其原有財產，應由妻負舉證之責，今原告並未就其所購不
      動產舉證為其原有財產，卻一再推諉父女間之買賣與被繼承人無關，當時價格
      便宜，因獨立經營公正煤氣行有置產能力，事隔十九年有關證明文件早已失落
      ，以資卸責，自無從採信。又訴稱縱使無法舉證買賣事實，僅可論證視同贈與
      乙節，查本件並非就應否課徵贈與稅之爭議，自無關是否視同贈與情事，原告
      既主張於夫妻關係存續期間以買賣取得之原有財產，自應就所主張事實舉證，
      在其無從舉證係丙○○所出資購買情況下，被告機關依前開民法修正前第一千
      零十七條規定，仍認屬被繼承人之財產，應無不合。
    4.原告訴稱被告於復查決定，准予追減遺產額四十萬元，認定為妻之原﹙特﹚有
      財產，何以購置不動產部分一概否定乙節，查被告於查核本件遺產稅案，關於
      配偶丙○○名義投資設立之公正煤氣行部分，因該行於六十年五月三十一日設
      立後，遺產及贈與稅法始自六十二年二月八日開始施行，依財政部六十九年三
      月六日台財稅第三一八七九號函釋規定：「夫妻採法定（聯合）財產制者，在
      六十二年二月八日遺產及贈與稅法施行前，其聯合財產中有以妻名義登記之不
      動產，於夫先妻死亡時，如經妻主張該不動產係其夫所贈與，而無具體反證者
      ，即可認屬妻之特有財產，免列為夫之遺產申報課稅。」故經由丙○○於八十
      七年八月一日出具之切結書（切結為被繼承人所贈與），將原始登記資本額一
      ○○、○○○元准認屬被繼承人所贈與之特有財產，而將六十六年十一月增資
      後之資本額五○○、○○○元扣除原資本額一○○、○○○元後之四○○、○
      ○○元列為遺產；復查決定以丙○○將受贈資金一○○、○○○元經營煤氣行
      ，迄六十六年增加資本額至五○○、○○○元，依常理一般正常經營之營利事
      業應有盈餘，故認自六十年六月（設立後）至六十六年十一月（增資）約六年
      半期間應可累積四○○、○○○元，故准追減遺產投資公正煤氣行金額四○○
      、○○○元。至於系爭以被繼承人配偶丙○○名義登記之不動產，其取得日期
      均在六十七年三、四月間（遺產及贈與稅法六十二年二月八日開始施行日之後
      ），與上開原始投資公正煤氣行之日期不同，原告既無法依被告八十八年一月
      十九日北區國稅法第八八○○二八八八號函，限期提示資金來源證明，自不得
      與上述情況為相同之認定。
    5.原告又訴稱被告機關要求非有資金流程無以認定系爭不動產為丙○○之原﹙特
      ﹚有財產，乃特陳明依遺產及贈與稅法第五條第六款之規定，當時丙○○與其
      父庚○○間如果沒有價金支付之流程，即屬視同贈與，符合系爭房地為丙○○
      之特有財產之法律認定要件乙節，查系爭以被繼承人配偶丙○○名義登記之房
      地，均係於其婚姻關係存續中以「買賣」名義所取得，有土地登記簿影本附卷
      可稽，如屬被繼承人配偶之特有財產，應符合修正前民法第一千零十三條第三
      款：「夫或妻所受之贈物，經贈與人聲明為其特有財產者。」或第四款：「妻
      因勞力所得之報酬。」之規定，惟並無事證證明出賣人（庚○○）有將系爭不
      動產贈與丙○○為特有財產之聲明，或丙○○有以勞力所得購置情事，當不符
      合特有財產之法定要件；至於系爭不動產因無買賣資金流程，是否涉有遺產及
      贈與稅法第五條第六款以贈與論核課贈與稅情事，係屬另一案情，與本件遺產
      稅案無關，亦不得據以認屬丙○○所購之特有財產。換言之，依修正前民法第
      一千零十六條及第一千零十七條規定，妻無法舉證證明為其原有財產或特有財
      產之情況下，均應認屬夫所有，是被繼承人謝完尾是否有向其岳父庚○○出資
      價購或庚○○係以買賣之名行贈與女兒丙○○之實，均非本案審究重點，與本
      件單純遺產稅案無關。
    6.原告又訴稱丙○○取得系爭土地時之移轉現值不過每平方公尺一、三三一元，
      總值僅一一四、四六六元，前營業增資四十萬元為合理累積，第二年其營業規
      模擴大反而支付購置土地價款十一萬餘元變成不合理，硬指為夫所有，前後矛
      盾？該宗父女間不動產交易，時日久遠，難予舉證，稅法上追訴期間也限七年
      ，何獨本案得例外乙節，查原告於原起訴狀中自認係爭房地當時價格四、五十
      萬元，現起訴補充狀中又訴稱土地現值十一萬餘元，依營業規模，有能力購置
      土地，忽視本案仍有系爭遺產三幢房屋（淡水鎮○○街六十、六十之一、六十
      之二號）之存在，其主張有能力支付購置土地，即有不合。又被告之所以於復
      查決定准予追減遺產投資公正煤氣行金額四○○、○○○元，乃據法令規定及
      合理之推論已如前所述；惟系爭房地，其取得日期，既非在遺產及贈與稅法六
      十二年二月八日開始施行日之前，自無相同法令依據可資適用，其以六十六年
      十一月增資後（資本額五十萬元）迄六十七年三、四月之短短五個月內，究竟
      可以累積多大營業規模？又如何支付購置？原告並未舉證說明，被告又如何可
      予比照復查決定所追減遺產投資公正煤氣行之方式為相同之作為？又按「夫妻
      未以契約訂立夫妻財產制者，除民法另有規定外，以法定財產制為夫妻財產制
      ，而法定財產制即聯合財產中，夫之原有財產及不屬於妻之原有財產部分，為
      夫所有，民法第一千零十七條第二項定有明文。故夫妻於婚姻關係存續中所取
      得之財產，依法應屬夫所有，如妻主張其為特有財產，依舉證責任分配之原則
      ，應由妻負舉證責任。」最高法院著有七十年台上字第七二五號判例。則系爭
      房地是否為丙○○之特有財產？被告要求原告舉證，在所舉事證不足以證明為
      丙○○之原（特）有財產之情況下仍認屬被繼承人之財產，並無前後矛盾之處
      。再查稅法所規定之核課期間七年，係為針對稅捐稽徵機關有關核課稅捐之期
      間規定，與本案妻主張其為特有財產應由妻負舉證責任之案情不同，其據以相
      提並論，顯不妥適，則原告既自認難予舉證，其執詞主張為丙○○之特有財產
      ，即無可採。本件原核定及所為復查、訴願決定並無違誤，請判決如被告答辯
      之聲明等語。
      理  由
一、按「結婚時屬於夫妻之財產，及婚姻關係存續中夫妻所取得之財產，為其聯合財
    產，但依第一千零十三條規定，妻之特有財產，不在其內。」「聯合財產中，妻
    於結婚時所有之財產，及婚姻關係存續中因繼承或其他無償取得之財產，為妻之
    原有財產，保有其所有權。聯合財產中，夫之原有財產及不屬於妻之原有財產之
    部分，為夫所有。」分別為七十四年六月三日修正前民法第一千零十六條及第一
    千零十七條所明定。
二、本件原告起訴主張系爭不動產為被繼承人之配偶即參加人丙○○之原有財產，非
    被繼承人之遺產，因丙○○自六十年起即獨立經營公正煤氣行事業，當時謝完尾
    任職美軍顧問團，公正煤氣行經營完全與其無關，其後更因營業量不斷增加，進
    而辦理增資擴大規模，足見丙○○有良好之經營及理財能力云云，第查系爭不動
    產雖均以被繼承人配偶丙○○名義登記，惟其係在六十七年三、四月間婚姻關係
    存續中取得，有各該土地及建築改良物登記謄本在卷可稽，並為原告及參加人丙
    ○○所不爭，則依上開七十四年六月三日修正前民法第一千零十六條及第一千零
    十七條之規定，除妻結婚時所有之原有財產及婚姻關係存續中因繼承或其他無償
    取得之財產，或妻因勞力取得之財產外，均屬夫所有；此項由法律規定所有權之
    歸屬，當事人如欲推翻法律之擬製規定，主張其屬例外之情形，依法即應負舉證
    責任（最高法院七十年台上字第七二五號判例參照）。本件被告機關為查明該等
    財產是否確由丙○○所購置，曾於八十八年一月十九日北區國稅法第八八○○二
    八八八號函原告及參加人丙○○限期提示資金來源證明，原告及參加人丙○○迄
    未提示．此有原處分卷可稽，原告既無法舉證所購系爭不動產之係其勞力取得之
    資金，則依上開法條之規定，即應屬其夫所有而為被繼承人之遺產。原告徒以丙
    ○○獨立經營公正煤氣行有自行置產之能力，並無舉證證明購買系爭不動產之價
    款究係由何而來，即謂系爭不動產為原告丙○○之原有財產，自無可採。末查原
    告另主張系爭不動產原為參加人丙○○之父庚○○所有，庚○○提供土地與他人
    合建分得房屋後，過戶與女兒丙○○，父售房地給女，即令女未能舉證所支付之
    價款，僅可論證視同贈與，則上開房地即屬丙○○之原有財產無疑，應自遺產總
    額中剔除云云一節。第查系爭不動產係參加人丙○○之父庚○○以十萬元價款及
    自付土地增值稅為總價款，出售與參加人丙○○等情，業據證人庚○○到庭供證
    綦詳，雖該證人謂該價格係屬半買半送云云，惟查原告及證人庚○○均未能證明
    系爭不動產當時市價若干，且據原告代理人稱被告機關對父女間之買賣，在辦理
    所有權移轉登記時，必查明確有資金轉移者始承認其為買賣准免繳贈與稅等語，
    而本件參加人丙○○於六十七年一月七日辦理所有權移轉登記時，係以買賣為由
    辦理所有權移轉登記，並未繳納贈與稅等情，此有本院向台北縣淡水地政事務所
    函調之參加人丙○○辦理系爭不動產所有權移轉登記相關資料影本在卷可按，足
    證參加人丙○○取得系爭不動產並非其父庚○○贈與之原有財產，至於參加人丙
    ○○買受系爭不動產時，向被告機關所提出之付款證明，並不限於參加人丙○○
    所有資金，其以夫之薪資或其他收入，亦可作為其自有資金之證明，本件原告及
    參加人丙○○以其當時應有付款能力，主張系爭不動產係參加人丙○○以勞力所
    得購買，否則即屬參加人丙○○受贈之特有財產，均屬無據，從而原處分將系爭
    不動產將列入遺產課徵遺產稅，並無不法，訴願決定予以維持，亦稱妥適，原告
    徒執前詞，聲請撤銷，為無理由，應予駁回。
據上論結，本件原告之訴為無理由，爰依行政訴訟法第九十八條第三項前段，判決如
主文。
中    華    民    國     九十        年      六      月         二十    日
                                 臺 北 高 等 行 政 法 院  第 一 庭
                                             審 判 長 法  官  鄭忠仁
                                                      法  官  楊莉莉
                                                      法  官  林金本
右為正本係照原本作成。
如不服本判決，應於送達後二十日內，向本院提出上訴狀並表明上訴理由，如於本判
決宣示後送達前提起上訴者，應於判決送達後二十日內補提上訴理由書（須按他造人
數附繕本）。
中    華    民    國     九十        年      六      月         二十    日
                                                      書記官  簡信滇


司法院資訊處製作；財團法人民間司法改革基金會備份。
